臺灣嘉義地方法院民事判決　　　　　　　92年度重訴字第48號
原　　　告　丁○○○○○○○○.
法定代理人　丙○○
訴訟代理人　林德昇律師
複 代理 人　謝耿銘律師
　　　　　　林春發律師
被　　　告　乙○○
訴訟代理人　奚淑芳律師
　　　　　　張雯峰律師
被　　　告　甲○○
上列當事人間損害賠償事件，於中華民國96年2月13日言詞辯論
終結，本院判決如下：
    主  文
被告應連帶給付原告新臺幣陸仟壹佰玖拾柒萬柒仟陸佰肆拾柒元
及自民國八十八年七月二十日起至清償日止，按週年利率百分之
五計算之利息。
訴訟費用由被告連帶負擔。
本判決於原告以新臺幣貳仟零陸拾陸萬元供擔保後，得假執行；
但被告乙○○如於假執行程序實施前，以新臺幣陸仟壹佰玖拾柒
萬柒仟陸佰肆拾柒元為原告預供擔保後，得免為假執行。
    事  實
甲、程序方面：
    被告甲○○經合法通知未於最後言詞辯論期日到場，核無民
    事訴訟法第386條各款所定情事之一，爰依原告之聲請，由
    其一造辯論而為判決。
乙、實體方面：
壹、原告起訴主張：
一、被告甲○○與被告乙○○自民國（下同）86年11月15日起，
    分別擔任原告管理委員會主任委員及會計委員，二人共同負
    責保管，以原告為名義而分別寄存於嘉義縣民雄鄉農會（下
    簡稱民雄農會）、臺南中小企業銀行嘉義中興分行（下簡稱
    南企銀中興分行）及臺南中小企業銀行竹崎分行（下簡稱南
    企銀竹崎分行）之廟產新臺幣（下同）120,695,920元，共
    計定存單20紙，活期存簿3本。依原告管理委員會決議，上
    開定存單、活期存款簿及廟章交由會計委員即被告乙○○負
    責保管，寄置於嘉義縣民雄鄉農會之保管箱，欲動用原告之
    資金時，需經原告信徒代表大會決議，由被告二人持私章及
    廟章共同領取。詎被告二人竟意圖為自己不法之所有，且出
    於概括犯意聯絡，連續自86年12月5日起，由二人共同前往
    金融機構領取，或由被告乙○○擅自將定期存單、活期存簿
    、廟章及其私章交予被告甲○○，甲○○伺機於定期存單到
    期日，與三家行庫解約，並陸續將原告之資金提領或轉存至
    華僑銀行嘉義分行、中國商業銀行嘉義分行、世華銀行嘉義
    分行、彰化銀行嘉義分行、交通銀行嘉義分行等之被告甲○
    ○個人帳戶內，共侵占原告之廟產達63,577,647元，上揭侵
    占事實，被告乙○○業經臺灣高等法院臺南分院判處有期徒
    刑10月確定在案，而附帶民事訴訟部分亦判決應給付原告
    160萬元，其中超過160萬元部分因欠缺積極證據故未成罪；
    另被告甲○○則被本院通緝中。
二、按因故意或過失，不法侵害他人之權利者，負損害賠償責任
    、數人共同不法侵害他人之權利者，連帶負損害賠償責任、
    民法第184條第1項前段、第185條分別定有明文，又按受任
    人因處理委任事務有過失，或因逾越權限之行為所生之損害
    ，對於委任人應負損害賠償之責，民法第544條亦定有明文
    。本件被告二人受原告委任，職司管理廟產之責，竟共同侵
    占原告高達63,577,647元，縱被告乙○○於超過160萬元部
    分不能證明有侵占犯意，惟其擅自將定期存單、活期存簿、
    廟章及個人私章交予被告甲○○，已違反交付保管及應由二
    人共同提領以達相互監督之規定，至被告甲○○得以侵占巨
    額廟款，顯然於處理委任事務有過失，與被告甲○○共同侵
    害原告之權利甚明，為此，爰依侵權行為及委任法律關係，
    請求被告二人負連帶賠償責任，又前揭刑事附帶民事訴訟已
    判決被告乙○○應給付原告160萬元，此部分予以扣除後，
    原告之損失共計61,977,647元，爰聲明：1、被告應連帶給
    付原告61,977,647元，及自88年7月20日起至清償日止，按
    年息5％計算之利息。2、陳明願供擔保請准以宣告假執行。
三、就被告抗辯之陳述：被告乙○○明知會計委員交接時，原告
    在各銀行、農會之存款、印鑑已更正其亦為提款名義人之一
    ，即提款時需用被告乙○○之印章，以示監督及互相牽制作
    用，避免主任委員擅權挪用侵占金錢，因此而負有監督義務
    之責，惟被告竟然將原為保管放置在民雄鄉農會保管箱之定
    存單、存簿及廟章等交付被告甲○○，甚而更將監督提款用
    之個人私章交付，使得牽制監督功能喪失，是被告乙○○需
    就其失職而負其責任，況且，被告乙○○曾擔任民雄鄉福德
    爺廟主任委員，熟知寺廟團體在金錢存款後設定有多顆印章
    相互牽制之經驗事實，不得辯稱不知情而免其責任；雖被告
    乙○○曾抗辯，伊受主任委員即被告甲○○之指揮而交付個
    人私章，盡服從義務，惟顯然與其應有之監督職責不符，故
    被告乙○○之言，顯為推諉卸責之詞，委無足採。
貳、被告方面：被告甲○○未於言詞辯論期日到場，亦未提出任
    何書狀作何聲明或陳述。而被告乙○○除聲明： 1、原告之
    訴駁回。2、如受不利益判決願供擔保請准免為假執行外，
    尚以下列等語資為抗辯：
一、被告乙○○固不否認自86年11月15日起，擔任原告管理委員
    會之會計委員，惟任職一事係受被告甲○○之委請，按原告
    機構所定章程未設有會計委員一職，故會計委員職稱設置係
    依委員會內慣例所設，其職務範圍並未預先預定，全憑主任
    委員個人主觀授權而定，況且於職務交接之時，前手並未告
    知有監督主任委員之權責，故被告乙○○雖然接掌會計一職
    ，但一來職務範圍無明文規定於章程中，二來又無從知悉慣
    例上有無監督主委保管妥當與否之責，既然被告乙○○係受
    主任委員之委請而出任會計一職，是不得違反主任委員之指
    揮監督而執行其職務，就此觀之，難認被告乙○○有過失可
    言。
二、被告甲○○侵占原告廟產並非被告乙○○之過失，且就原告
    主張共同侵占之事實，顯有疑問：
（一）查於職務交接時，所有原告之資產皆交予被告甲○○，章
      程中本無硬性規定何物件需由何人保管，慣例上由主任委
      員保管居多，故於辦理交接時，定期存單、活期存款、廟
      章皆由被告甲○○保管，被告乙○○無從置喙，此有訴外
      人戴再樟、賴火盛、戴文進於刑事偵訊中陳述為憑，況且
      ，依據當時交接時，財產總目錄上面的簽名都僅有被告甲
      ○○，而沒有被告乙○○之簽名，可以看出保管權限乃在
      被告甲○○。
（二）第查，定期存單解約及現金提領雖需被告乙○○之印章，
      惟應說明者，被告甲○○提領現金以占該款項之提領手續
      ，被告乙○○並未參與或主動提供其印章，提領之取款條
      上雖有被告乙○○之印章，但被告乙○○完全不知情，蓋
      被告甲○○為辦理廟務、定期存單解約轉存或展期之便，
      藉機要求被告乙○○交付個人私章，而被告甲○○為主任
      委員，自有權利處理廟產，實非被告乙○○所能防範，故
      取得被告乙○○之印章後蓋在取款條上，以利往後提領現
      金以侵占，就該部分有被告甲○○留下空白已蓋有被告乙
      ○○及甲○○私人印章之取款條可資參考。
（三）至於被告甲○○利用定期存單到期解約後，轉存至何處，
      為主任委員之權限，被告乙○○無權干涉，此部分亦有訴
      外人黃宏洲、陳至成於刑事偵訊調查時可證，是被告甲○
      ○利用此制度上之缺失，將原存放於民雄鄉農會之定存單
      到期解約後，至彰化銀行等9家金融機構，以丁○○○○
      ○○○○○為名義，故意未將被告乙○○之私人印章設定
      為取款條件，而開立新帳戶，則縱使被告乙○○當時係被
      騙而將印章交予甲○○，但甲○○僅是將定存解約，存放
      在原告新的戶頭內，故此被告乙○○就其印章為甲○○盜
      用一事，並未實際發生損害，係爾後甲○○利用己之私章
      與原告之廟章再至新的帳戶內領款進而侵占，原告之損害
      才發生，是實際損害發生時，根本不需用到被告乙○○之
      印章或需要被告乙○○之配合，故縱使被告乙○○先前之
      印章為甲○○所騙而有過失行為，然與爾後原告實際發生
      損害間，並無相當因果關係，參酌最高法院89年台上1036
      號判決亦同旨趣，則既然原告所受損害與被告乙○○之行
      為間無相當因果關係存在，自無要求被告負賠償之理。
（四）由上觀之，被告甲○○將原有存放於民雄鄉農會之定存金
      額，於到期後解約，再於彰化銀行等9家金融機構，以五
      穀王廟之名義辦理定存，並設定甲○○之印章為提領條件
      ，爾後陸續以五穀王廟及其個人之印章於彰化銀行等9家
      金融機構，將定存解約並提領轉存於其名下為其所有之整
      個侵占行為，並不需要被告乙○○參與任何行為，或提供
      任何助力，被告乙○○亦無從知悉，則何來犯意之聯絡，
      共同侵占原告之廟產，是原告訴請連帶賠償，顯無理由。
三、就原告請求之金額，其中1,060萬元部分，並無理由，蓋原
    告於88年3月31日提起侵占告訴後，被告乙○○於廟務所有
    權限已遭凍結，對廟務已無任何權限，而無權過問廟方任何
    資產或會計事項，故實質上，被告乙○○管理廟方會計之職
    務，已於原告提出告訴時而終止，則事後所發生任何會計事
    項，均不得要求被告負責，是以，被告甲○○於88年5月7日
    自交通銀行嘉義分行分別提領2筆金額各530萬元，共計
    1,060萬元部分，並非被告乙○○擔任會計期間，自無理由
    要求被告乙○○負責。
參、兩造不爭執事項：
一、被告甲○○與被告乙○○自86年11月15日起，分別擔任原告
    管理委員會主任委員及會計委員。
二、原告寄存於嘉義縣民雄鄉農會、南企銀中興分行及竹崎分行
    之廟產120,695,920元，共計定存單20紙，活期存簿3本。依
    原告管理委員會決議，上開定存單、活期存款簿及廟章交由
    會計委員即乙○○負責保管，寄置於嘉義縣民雄鄉農會之保
    管箱，欲動用6,000元以上之資金時，需經信徒代表大會決
    議，由被告二人持私章及廟章共同領取。
三、自86年12月4日起，被告甲○○持被告乙○○交付之私章及
    原告之定期存單、活期存簿、廟章、被告甲○○之私章，於
    上開各定期存單到期日，與存款行庫解約，並陸續將原告之
    存款提領或轉存至華僑銀行嘉義分行、中國商業銀行嘉義分
    行、世華銀行嘉義分行、彰化銀行嘉義分行、交通銀行嘉義
    分行被告甲○○個人之帳戶內，原告損失達61,977,647元。
肆、得心證之理由：
一、按當事人對於他造主張之事實，於言詞辯論時不爭執者，視
    同自認；當事人對於他造主張之事實，已於相當時期受合法
    之通知，而於言詞辯論期日不到場，亦未提出準備書狀爭執
    者，準用第一項之規定，民事訴訟法第280條第1項、第3項
    分別定有明文。查原告主張之事實，業據其提出臺灣高等法
    院臺南分院90年度上易字第1965號刑事判決、90年重附民上
    字第352號附帶民事判決影本各1份為證，復據本院調取上開
    刑事卷宗核閱無訛，尚非無憑。被告甲○○受本院相當時期
    合法之通知，於言詞辯論期日既未到場，復未提出任何書狀
    爭執，依前揭規定，應視同自認，堪信原告之主張為真實。
    從而，原告基於侵權行為及債務不履行之法律關係，請求被
    告甲○○應賠償原告61,977,647元及自88年7月20日起至清
    償日止，按年息5％計算之利息，即屬有據，應予准許。
二、被告乙○○應負損害賠償責任：
（一）被告甲○○自86年12月4日起，持被告乙○○交付之私章
      及原告之定期存單、活期存簿、廟章、被告甲○○之私章
      ，於上開各定期存單到期日，與存款行庫解約，並陸續將
      原告之存款提領或轉存至華僑銀行嘉義分行、中國商業銀
      行嘉義分行、世華銀行嘉義分行、彰化銀行嘉義分行、交
      通銀行嘉義分行被告甲○○個人之帳戶內，原告損失達
      61,977,647元，為兩造所不爭，應堪認定。
（二）又原告上揭存單均由被告二人聯名方能領取，被告乙○○
      之私章由其保管，嗣後交付被告甲○○等情，亦為兩造所
      不爭，而被告乙○○前亦任其他寺廟會計委員，對開設聯
      名帳戶用以制衡監督之機制當知悉甚詳，且證人陳明崑於
      前開刑事案件審理中到庭證稱：（問：定存單到期如何處
      理？）主任委員及會計都要到場等語，足證會計委員於原
      告之定期存款到期之處理或領取，當需與主任委員會同辦
      理，以收除弊之效；若會計委員任意將管理原告聯名帳戶
      之私章交付主任委員，無異使開設聯名帳戶之制衡機制喪
      失，會計委員之私章做為原告鉅額存款之樞紐功能不復存
      在，該聯名帳戶即淪為主任委員個人之金庫矣；另被告乙
      ○○亦於本院審理中自承：被告甲○○說要將一些帳戶結
      清，故叫伊把私章交給他等語，是被告乙○○前所辯稱被
      告甲○○藉其他廟務之由，趁機利用被告乙○○之私章云
      云，顯無可採，被告乙○○乃明知被告甲○○欲使用被告
      乙○○之私章，處理原告帳戶內之金錢，而斯時原告之帳
      戶僅3個，金額合計達1億餘元，被告乙○○身為會計委員
      及原告聯名帳戶之管理人，竟未會同被告甲○○前往辦理
      ，是被告乙○○交付私章予被告甲○○之行為，導致原告
      之存款遭被告甲○○盜領，難謂無違反善理管理人注意義
      務之過失；而因被告乙○○所交付之私章，為被告甲○○
      可私自領取原告上開存款之關鍵，不論本件原告帳戶之定
      存單或存摺等，是否由被告乙○○保管，均不影響其過失
      責任之認定。
（三）被告乙○○交付用以管理原告聯名帳戶之私章予被告甲○
      ○，導致原告之存款遭被告甲○○盜領，受有前揭存款減
      少之損害，本院審之若無被告乙○○前揭過失行為，被告
      甲○○當無法盜領原告存款，原告亦不致受有上開損害，
      從而被告乙○○前揭過失行為與原告所受損害間，應認有
      相當因果關係。被告乙○○抗辯其交付私章予被告甲○○
      時，原告存款尚未遭盜領，是原告並無損害云云，顯不足
      採信。
三、次按，故意或過失不法侵害他人權利者，負損害賠償責任、
    數人共同不法侵害他人權利者，連帶負損害賠償責任，民法
    第184條第1項前段及同法第185條第1項分別定有明文。經查
    ，原告委任被告二人分別擔任主任委員及會計委員，並聯名
    保管原告之上開存款帳戶，且被告乙○○對其交付私章予被
    告甲○○一節，並不爭執，則被告乙○○身為原告之會計委
    員，卻未善盡善良管理人責任，率將上開提款重要關鍵之私
    章交予應互相制衡之被告甲○○，致被告甲○○利用提款轉
    存方式，盜領原告所有之上開存款，被告乙○○上開過失與
    被告甲○○之盜領行為致原告權利受損，客觀上具有行為關
    聯共同性，則原告請求渠等負連帶侵權行為之賠償責任，洵
    屬有據。再者，被告乙○○身為原告委任之會計委員，擅將
    私章交予被告甲○○之過失行為，顯於處理委任事務有過失
    ，致原告受有損害，則原告爰依民法第544條，請求被告乙
    ○○負債務不履行損害賠償之責，應予准許。又本件被告基
    於各別發生原因，對原告各負全部給付義務，惟其中任一被
    告為給付，其餘被告在清償範圍內免給付之義務，故原告主
    張被告二人就本件61,977,647元及自88年7月20日起至清償
    日止，按年息5％計算之利息，具有不真正連帶債務關係，
    為有理由，應予准許。
四、末按，損害之發生或擴大，被害人與有過失者，法院得減輕
    賠償金額或免除之，民法第217條第1項定有明文。此項規定
    之目的在謀求加害人與被害人間之公平，倘受害人於事故之
    發生亦有過失時，由加害人負全部賠償責任，未免失諸過酷
    ，是以賦與法院得減輕其賠償金額或免除之職權。此所謂被
    害人與有過失，只須其行為為損害之共同原因，且其過失行
    為並有助成損害之發生或擴大者，即屬相當，不問賠償義務
    人應負故意、過失或無過失責任，均有該條項規定之適用，
    最高法院94年度台上字第1855號裁判可資參照；又重大之損
    害原因，為債務人所不及知，而被害人不預促其注意或怠於
    避免或減少損害者，為與有過失，民法第217條第2項亦定有
    明文。被告乙○○辯稱：88年5月7日被告甲○○所盜領之原
    告存款1060萬元，斯時伊已未擔任原告會計委員職務，亦無
    法過問廟務，原告未行使保全程序，與有過失云云，然查，
    本件盜領款項事件之發生，係肇因於被告乙○○之過失行為
    及被告甲○○之故意侵權行為，原應由被告二人負最終之損
    害賠償責任，而民法第217條第1項規定之目的，乃在謀求加
    害人與被害人間之公平（最高法院85年台上字第1756號判例
    意旨參照），而原告就所受損害，非有何過失行為助成損害
    之發生或擴大，其於被告甲○○盜領上述1060萬元存款時，
    未盡保全之手段，充其量亦僅係怠於避免或減少損害，惟本
    件損害之原因，係被告乙○○交付私章及被告甲○○盜領之
    行為，為被告乙○○所明知，是被告乙○○就其過失之侵權
    行為，自不得主張原告與有過失，方符公平正義原則，被告
    乙○○辯稱原告與有過失云云，自無可取。
五、綜上而論，原告本於侵權行為及債務不履行之法律關係請求
    被告乙○○、甲○○連帶給付61,977,647元及自88年7月20
    日起至清償日止，按年息5％計算之利息，而本件被告本於
    各別發生之原因，對原告各負全部給付義務，其中任一被告
    為給付，其餘被告在清償範圍內免給付之義務，故原告主張
    被告乙○○、甲○○就上開給付金額及法定遲延利息部分，
    具有不真正連帶債務關係，為有理由，應予准許。又本判決
    ，原告與被告乙○○分別陳明願供擔保聲請宣告假執行或免
    為假執行，核均無不合，爰分別酌定相當之擔保金額，予以
    准許。
六、本件事證已臻明確，兩造其餘攻擊防禦方法，及未經援用之
    證據，經本院斟酌後，認均不足以影響本判決之結果，自無
    逐一詳予論駁之必要，併此敘明。
七、訴訟費用負擔之依據：民事訴訟法第85條第2項。
中　　華　　民　　國　　96　　年　　2 　　月　　27　　日
                  民事第一庭法　官　陳俞婷
上列正本與原本無異。
如對本判決上訴須於判決送達後20日內向本院提出上訴狀。
中　　華　　民　　國　　96　　年　　2 　　月　　27　　日
                            書記官  林美足
